最高法院民事判決　　　　　　　　　　　　　　　八十六年度台上字第三三○二號
　　上　訴　人　乙○○
　　被 上訴 人　甲○○
　　訴訟代理人　呂福元律師
右當事人間請求所有權移轉登記事件，上訴人對於中華民國八十五年十一月十一日台
灣高等法院第二審更審判決（八十四年度重上更(一)字第一三二號），提起上訴，本院
判決如左：
    主  文
原判決廢棄，發回台灣高等法院。
    理  由
本件上訴人主張：兩造先於民國五十五年十月二十五日訂立分書，再於六十七年十
二月十日訂立不動產交換契約書（以下稱契約書）為補充。約定被上訴人應將其分得
之坐落桃園縣八德市○○段一七一三－二、一七一三－三、一七一四－七、一七一四
－二十號土地四筆與伊依分書第五條所分得之土地交換。嗣上開一七一四－七號土
地經分割為一七一四－七、一七一四－六六、一七一四－六七、一七一四－八九號等
筆，一七一四－二十地號土地分割為一七一四－二十、一七一四－六四、一七一四－
六五、一七一四－八八地號等筆，其中分割後之一七一四－七、一七一四－六六、一
七一四－二十、一七一四－六四等號經重測編為大華段三二一、三二○、三一三、三
一四號等四筆土地（以下稱系爭土地）。伊已依契約書之約定，將應交換位於「大湳
土地公廟旁」之建地及房屋交與被上訴人使用，被上訴人竟拒不將系爭土地移轉登記
與伊等情，爰依契約書之約定，求為命被上訴人將系爭土地應有部分各二分之一移轉
登記與伊之判決。
被上訴人則以：兩造雖簽立分書，但並無交換房地之約定。上訴人提出之契約書上
所蓋伊名義之印章絕非真正。況上訴人自始既未取得大湳土地公廟旁之建地及房屋，
即不可能以之與伊所有之土地及房屋交換。足見該契約書係上訴人所偽造等語，資為
抗辯。
原審廢棄第一審所為上訴人勝訴之判決，改判駁回其訴，係以：上訴人主張兩造交換
土地之事實，所提出之契約書一件，被上訴人已否認其真正。雖被上訴人曾於另件台
灣桃園地方法院（下稱桃園地院）八十年度訴字第四九七號分割共有物事件中陳稱：
「不動產交換契約書上印章與分書上一樣。但早已遺失，契約書是偽造的」等語，
然分書及契約書上所蓋被上訴人之印文，既經另件桃園地院八十一年度自字第四一
號偽造文書案送請憲兵司令部刑事支援中心鑑定結果為二文件上被上訴人之印文特徵
不同，可見被上訴人之前開陳述尚與事實不符，即不得將其於另件之自認（陳述）採
為認定本件事實之依據。而分書第五條所指歸屬於上訴人之「大湳土地公廟旁」土
地，經查乃為與系爭土地同段之五五五－三○五、五五五－五○、五五六－八號等土
地。依桃園縣八德鄉公所向被上訴人徵收自五十二年五月至六十五年一月間之土地使
用費收據記載及上訴人承認被上訴人係於五十七年間在該土地上搭蓋房屋等情觀之，
已見被上訴人之占有使用該土地，係在上訴人所稱雙方於六十七年十二月十日訂立契
約書之前，顯非因上訴人履行契約書內容而將土地交與被上訴人占有之結果。再參諸
被上訴人建屋後，嗣於六十五年及七十一年間出資購得該土地，為上訴人所承認及依
上訴人於第一審陳稱：「原先土地（分書第五條之大湳土地公廟旁土地）是因大成
國小欠我父親錢，才把使用權讓我父親，我父親再讓被告（被上訴人）使用」等語，
益見被上訴人於建屋之前，係由兩造之父將土地交與被上訴人使用，非出於上訴人之
交付。上訴人徒以兩造間或係基於兄弟關係，而互相允許「使用」對方分得之土地及
其執有系爭土地之所有權狀四件，即謂兩造間訂有交換土地之契約，為不足採。兩造
之兄弟呂芳中因聽聞上訴人之妻之轉告所為兩造有簽約之證言，亦無足取。至上訴人
就其所稱：兩造簽立分書後不久，以口頭成立交換土地之合意云云，並未為舉證證
明，自不得以雙方之土地使用現況，推論為兩造間有交換土地之合意。前開另件經判
決被上訴人敗訴確定之分割共有物事件，固認定兩造間有交換土地之契約關係存在，
然該確定判決憑以認定事實之被上訴人所為「契約書與分書之印文同一」之「自認
」，揆之前論，既與事實不符，該確定判決所認定之事實，應無拘束兩造之效力。從
而，上訴人以兩造間訂有契約書，依契約書第二條之記載，請求被上訴人將其系爭土
地之應有部分移轉登記與上訴人，自屬無理，不應准許等詞，為其判斷之基礎。
查上訴人於原審主張契約書（不動產交換契約書）係被上訴人所「製作」提出（見：
原審「上」字卷四七頁、「上更一」字卷三三頁），雖為被上訴人所否認，但該契約
書似係「手寫」之文書（見：第一審卷三五頁），則究係出於何人之筆跡是否不能為
調查鑑定﹖倘該契約書之筆跡，確係由被上訴人或與被上訴人利害一致之人（例：被
上訴人之子女）或被上訴人委任之他人所書，縱契約書上所蓋被上訴人之印文與分
書上所蓋者不同，衡以一人有數顆印章，乃事所常有之情，是否得以該印文不同，即
否定契約書之真正﹖非無疑義。原審未詳為推闡，命兩造就契約書之製作，詳為舉證
，遽以被上訴人之印文不一，而為不利於上訴人之認定，尚嫌速斷。其次，上訴人依
分書第五條所分得之「大湳土地公廟旁土地」，自五十二年起即由兩造之父交與被
上訴人占有使用，為原審所確定之事實。果爾，被上訴人何以又否認該土地非屬兩造
之父之遺產﹖（見：第一審卷五七頁），苟上訴人所稱：兩造之父早於「五十年間死
亡」（見：原審「上更一」字卷一五○頁），係屬不虛，其父何能於五十二年間再將
上開土地交與被上訴人占有使用﹖馴至上訴人之子呂理正以其「訴訟代理人」之身分
於第一審所述：「原先土地是因大成國小欠我父親錢，才把使用權讓我父親，我父親
再讓被告（被上訴人）使用」等語（見：第一審卷七○頁）中之「父親」，是否係指
原審所認定之「兩造之父」﹖均有待澄清。如上訴人未以可預期取得上開「大湳土地
公廟旁」土地或其他土地之權利以與被上訴人分得之系爭土地交換，多年來被上訴人
何以任由上訴人占有使用系爭土地﹖被上訴人所稱：「系爭土地係出租與上訴人」云
云（見：原審「上更一」字卷六九頁背面）果屬實在，何以又未見被上訴人向上訴人
請求給付租金﹖上訴人於原審主張：「因有『交換』之事實，分歸被上訴人之系爭土
地，始由上訴人占有使用，被上訴人並將該土地所有權狀交付上訴人及在其上蓋用被
上訴人印章」等語（見：同上卷三三頁）是否全不足取﹖亦有研求之餘地。上訴論旨
執以指摘原判決不當，求予廢棄，非無理由。
據上論結，本件上訴為有理由，依民事訴訟法第四百七十七條第一項、第四百七十八
條第一項，判決如主文。
中      華      民      國    八十六    年     十       月     三十     日
                              最高法院民事第七庭
                                  審判長法官  朱  錦  娟
                                        法官  蘇  茂  秋
                                        法官  蘇  達  志
                                        法官  葉  賽  鶯
                                        法官  洪  根  樹
      右正本證明與原本無異
                                              書  記  官
中      華      民      國    八十六    年     十一     月      十一    日
